【裁判字號】    89,判,1613
【裁判日期】    890519
【裁判案由】    贈與稅
【裁判全文】
行  政  法  院  判  決                          八十九年度判字第一六一三號
    原      告  甲○○
    被      告  財政部臺灣省南區國稅局
右當事人間因贈與稅事件，原告不服行政院中華民國八十八年五月十二日台八八訴字
第一八三七三號再訴願決定，提起行政訴訟。本院判決如左︰
    主  文
原告之訴駁回。
    事  實
緣本件被告以原告於民國八十四年十一月二十四日將其所有坐落於台南縣新市鄉○○
段三六六地號土地售予黃炳欽，黃炳欽旋於八十五年五月六日將系爭土地售予原告之
孫王瑞聰，有以三角移轉方式逃漏贈與稅情事，乃函請原告申報贈與稅，原告依限
申報，被告乃核定贈與總額為新台幣（以下同）九、六一六、○○○元，經加計本年
度前次贈與總額四、四五四、五○○元，核定應納贈與稅額二、二二八、三○○元。
原告以本件贈與稅附有負擔一、六○○、○○○元，應自贈與總額中扣除云云，申經
復查結果，未獲變更，提起訴願、再訴願亦均遭決定駁回，遂提起本訴。茲摘兩造
訴辯意旨於次：
原告起訴意旨略謂︰一、原告因年紀已逾七十且身體欠佳無力再從事耕作，而擬將新
市鄉社內地號二二六（應係三六六之誤）之土地贈與直系卑親屬繼續耕作，經民法第
一一三八條所定之共同繼承人協議後決定由王瑞聰一人承受，被告訴願及再訴願決定
機關均未否認此事實，但訴願及再訴願決定機關卻均以原告贈與後名下尚有三筆農地
，不符合農業發展條例第三十一條及遺贈稅法第二十條第五款之規定，故不可免徵贈
與稅，惟查農業發展條例第三十一條並未規定需將原告名下所有農地一次贈與始可免
贈與稅，而只需將農地由能自耕之一人承受即可免徵贈與稅，此觀之原條文「家庭農
場之農業用地，其由能自耕之繼承人一人繼承或承受，而繼續經營農業生產者，免徵
遺產稅或贈與稅」，即可見一斑。另遺贈稅法第二十條第五款「家庭農場之農業用地
，贈與由能自耕之配偶或民法第一一三八條所定繼承人一人受贈而繼續經營農業生產
者」可不計入贈與總額，此項條文僅規範農業用地贈與法定之一人並繼續經營農業生
產即可免課贈與稅，至於贈與人是否將其名下之農地全數一次贈與則非該條文所規定
之必要條件，訴願及再訴願決定機關均僅簡單的謂原告名下尚有三筆農地，「核與行
為時遺產及贈與稅法第二十條第五款規定不符」，故駁回所請，至於為何不符，均未
闡明，著難令人心服。二、縱本案大院仍認定應課贈與稅，則本贈與負擔之債務一、
六○○、○○○元（以贈與標的物向南企舉借之貸款）亦應自贈與總額項下扣除之，
訴願及再訴願決定機關以該債務未於贈與日（八十五年五月六日）變更他項權利抵押
權之義務人及債務人為受贈人，而遲至八十六年十月二十八日始變更，從而否准扣除
該債務，惟贈與雙方業已於八十五年五月一日訂立贈與契約，言明該債務應由受贈人
承受，原告雖有疏忽遲至八十六年十月二十八日始完成變更手續，惟贈與意思已明載
於契約中，依實質課稅原則，該債務自應當自贈與總額中扣除之。三、有關辦妥債務
人變更前之繳息，因利息每月僅約一四、○○○元，金額不大，故均暫由原告代繳，
直至八十五年十、十一月間，受贈人王瑞聰始自其合庫存摺中分三次提領二八○、○
○○元（二十個月利息），交予原告，一面償還前欠之利息，剩餘者則屬原告預收之
利息，有該存摺及收據影本可證，再訴願決定機關並不否認受贈人王瑞聰有提領款項
之事實，而原告已收訖並已立據為憑，足可證明受贈人王瑞聰已償付前欠之利息。四
、綜上，系爭行為實應屬免徵贈與稅者，被告機關誤為處分補稅已屬錯誤，而於補稅
時又未扣除相關之債務負擔，則又錯中有錯，謹請大院撤銷原處分，以解民困。
被告答辯意旨略謂︰一、本件原告於八十四年十一月二十四日將其所有台南縣新市鄉
○○段三六六地號土地移轉予黃炳欽，嗣黃君於八十五年五月六日將系爭土地再移轉
予原告之孫王瑞聰，嫌以三角移轉方式逃漏贈與稅，原告於八十六年八月二十一日
申報贈與稅，被告乃依法核定贈與總額九、六一六、○○○元，二、查依遺產及贈與
稅法第二十條第五款規定，家庭農場之農業用地，贈與由能自耕之配偶或民法第一千
一百三十八條所定繼承人一人受贈而繼續經營農業生產者，始能免徵贈與稅，惟原告
尚有新市鄉○○段三○○之一地號土地，又依農業發展條例第三十一條意旨，係在避
免農地細分，是所贈與之農地，須為贈與人所有之全部農業用地，是本件自不能適用
該條例。三、依新市鄉○○段三六六地號土地登記簿謄本他項權利部所載，系爭債務
雖於八十六年十月二十八日變更債務人為王瑞聰（原復查決定書所載八十六年十一月
六日尚未變更債務人為王瑞聰係因誤為他項權利部主登記次序玖之事項）惟並不影響
本件贈與負擔之扣除，因系爭債務一、六○○、○○○元之利息自王瑞聰承受系爭土
地起仍由原告所繳納，為原告所不爭。至訴稱王瑞聰自合作金庫提領二八○、○○○
元係用以償還利息，經依原告所提供合作金庫活期儲蓄存款0000－000－00
0000帳號之存摺記錄王瑞聰提款均係提領現金，無法證明系爭附有負擔之利息確
係由受贈人所繳納。是原告所訴核不足採，請駁回其訴，以維稅政。
    理  由
按「凡經常居住中華民國境內之中華民國國民，就其中華民國境內或境外之財產為贈
與者，應依本法規定，課徵贈與稅。」「本法稱贈與，指財產所有人以自己之財產無
償給予他人，經他人允受而生效力之行為。」「遺產及贈與財產價值之計算，以被繼
承人死亡時或贈與人贈與時之時價為準。」「所稱時價，土地以公告現值或評定標準
價格為準。」家庭農場之農業用地，贈與由能自耕之配偶或民法第一千一百三十八所
定繼承人一人受贈而繼續經營農業生產者，不計入贈與總額。「贈與附有負擔者，由
受贈人負擔部分應自贈與額中扣除。」為行為時遺產及贈與稅法第三條第一項、第四
條第二項、第十條第一項前段、第三項、第二十條第五款及第二十一條所規定。次按
「家庭農場之農業用地，其由能自耕之繼承人一人繼承或承受，而繼續經營農業生產
者，免徵遺產稅或贈與稅，並自繼承或承受之年起，免徵田賦十年。」復為農業發展
條例第三十一條前段所規定。本件原告以其申報贈與稅時，漏未將其於八十四年八月
二十三日以系爭土地向台南區中小企業銀行抵押借款中之一、六○○、○○○元自贈
與總額中扣除，因贈與當時已言明由受贈人繳納利息及償還所欠貸款云云，申經復查
結果，以系爭銀行借款截至八十六年十一月六日尚未變更債務人為受贈人王瑞聰，被
告於八十六年十二月二日以南區國稅法字第八六○九四七六五號函請原告提供受贈人
王瑞聰負擔債務繳納利息所得之資金流程證明文件，原告僅提示王君於合作金庫活期
儲蓄存款之存摺，經核該存摺提款紀錄，仍無法證明所稱銀行借款利息確係由受贈人
王瑞聰繳納，乃未准變更。原告以依農業發展條例第三十一條規定，本次贈與應免徵
贈與稅，縱認定應課徵贈與稅，其以系爭土地向台南區中小企業銀行貸款之一、六○
○、○○○元業於八十六年十月二十八日變更債務人為受贈人王瑞聰，亦應自贈與總
額項下扣除，原處分謂截至八十六年十一月六日尚未變更債務人，顯非事實。又債務
人變更前之銀行借款利息均暫由原告支付，至八十五年十月至十一月間，王瑞聰自合
作金庫提領二八○、○○○元交予原告，除償還以前利息外，餘則為預收之利息，有
存摺影本可證云云，訴經財政部、行政院一再訴願決定除持與原處分相同之論見外，
並以原告以系爭土地於八十四年八月二十一日向台南區中小企業銀行設定抵押權擔保
權利價值為本金最高限額五、四○○、○○○元，八十四年十一月二十四日將系爭土
地售予黃炳欽，黃炳欽旋於八十五年五月六日將系爭土地售予原告之孫王瑞聰，並於
同年五月十四日將土地所有權人變更為受贈人王瑞聰，惟於變更所有權人同時並未將
他項權利抵押權之義務人及債務人併同變更，迨原告八十六年八月二十一日申報贈與
稅後，受贈人王瑞聰始於八十六年十月二十八日就其受贈系爭土地向台南區中小企業
銀行設定同額抵押權，顯見原告於贈與時並無將系爭土地之債務負擔一併移轉予受贈
人之意，況所稱一、六○○、○○○元銀行借款之利息自王瑞聰受贈系爭土地時起仍
由原告繳納，亦為原告所不爭，原處分誤以系爭銀行借款至八十六年十一月六日尚未
變更債務人為王瑞聰，雖有未洽，惟並不影響本件課稅事實之認定；原告所提王瑞聰
之銀行存摺，僅能證明王君於八十五年十月至十一月間有提領現金之事實，該等提領
款項是否確定如原告所稱用以償還前欠之利息等情，尚乏資金流程可稽，原處分否准
認列原告主張扣除之債務負擔一、六○○、○○○元，並無不當。又原告透過三角移
轉方式將系爭土地贈與王瑞聰後，名下尚有坐落台南縣新市鄉○○段三○○之一、三
○五之一及新店段一七五之三地號等三筆土地，有歸戶財產查詢清單附原處分卷可稽
，核與行為時遺產及贈與稅法第二十條第五款規定不符，遂駁回其訴願及再訴願。茲
原告起訴仍執前詞，除原決定業已論明，不再贅述外，查農業發展條例第三十一條就
家庭農場農業用地由能自耕之繼承人一人繼承或承受並繼續經營農業生產者，所為免
稅之勵規定，旨在避免家庭農場之農地細分，而遺產及贈與稅法第二十條第五款係
配合該條例所為之規定，自應採相同之解釋。本件原告所有農地除系爭土地外，尚有
同此段三○○之一、三○五之一及新店一七五之三地號土地三筆，則其以三角移轉方
式將系爭土地一筆贈與其孫王瑞聰，即無首揭免稅規定之適用。被告核定贈與稅之處
分，一再訴願決定遞予維持，均無違誤。原告起訴意旨難謂有理，應予駁回。
據上論結，本件原告之訴為無理由，爰依行政訴訟法第二十六條後段，判決如主文。
中    華    民    國     八十九      年      五      月      十九       日
                    行 政 法 院 第 五 庭
                                審 判 長 評  事      廖  政  雄
                                         評  事      高  啟  燦
                                         評  事      趙  永  康
                                         評  事      林  清  祥
                                         評  事      姜  仁  脩
右  正  本  證  明  與  原  本  無  異
                                         法院書記官  郭  育  玎
中    華    民    國     八十九      年      五      月     二十二      日


司法院資訊處製作；財團法人民間司法改革基金會備份。
